臺灣高等法院民事判決　　　　　　　　　100年度上字第939號
上　訴　人　　林茂興
訴訟代理人　　陳松鈴律師
被 上 訴人　　陳春華
　　　　　　　張清正
前列二人共同
訴 訟 代理人　陳守文律師
上列當事人間遷讓房屋等事件，上訴人對於中華民國100年7月8
日台灣台北地方法院99年度訴字第4409號第一審判決提起上訴，
經本院於100年10月19日言詞辯論終結，判決如下：
    主    文
上訴駁回。
第二審訴訟費用由上訴人負擔。
    事實及理由
一、被上訴人起訴主張：
    被上訴人於民國98年12月28日買受原法院民事執行處98年度
    司執字第36411 號拍賣程序所拍賣之不動產，即坐落於新北
    市○○區○○段696地號之土地（權利範圍30 /10000）及其
    上同地段3357建號，門牌為新北市○○區○○路430號14樓
    之房屋（下稱系爭房屋），其中被上訴人張清正權利範圍1/
    100，被上訴人陳春華權利範圍99/100，由原法院於99年1月
    22日發給不動產權利移轉證書，被上訴人並於99年2 月24日
    向地政事務所辦理所有權移轉登記。系爭房屋於拍賣期間，
    因上訴人林茂興主張自88年1 月即向訴外人即執行債務人王
    孟宥（原名王錦緞）承租，91年起訂約，租期自91年2 月15
    日至96年2月15日止，並於97年再訂立租約，自97年2月15日
    至102年2月14日止，每月租金新臺幣（下同）1 萬元，因此
    法院於公告上註明「不點交」，惟上開行為均屬查封後始行
    占有，被上訴人自得依民法第767條第1項前段及第821 條規
    定，請求上訴人將系爭房屋遷讓返還被上訴人；被上訴人因
    上訴人占有系爭房屋受有不能使用系爭房屋之損害，被上訴
    人得依民法第184條、第179條規定，請求上訴人應給付自被
    上訴人辦理房屋所有權移轉登記起（即99年2月24日）相當
    於租金之不當得利或損害賠償。系爭房屋附近租金行情每坪
    約743元，上訴人無權占有系爭房屋，請求上訴人按月給付
    被上訴人陳春華、張清正不能使用系爭房屋之損害或相當於
    租金之不當得利各18,021元（計算式：743 元×24.5坪×
    0.99＝18,021元）、182 元（計算式：743 元×24.5坪×
    0.01＝182 元）。於原審聲明：(一)上訴人應將系爭房屋遷讓
    返還予被上訴人；(二)上訴人應自99年2 月24日起至遷讓返還
    系爭房屋之日止，按月給付陳春華18,021元；(三)上訴人應自
    99年2 月24日起至遷讓返還系爭房屋之日止，按月給付張清
    正182 元；(四)願供擔保請准宣告假執行。原審為被上訴人勝
    訴之判決，上訴人聲明不服提起上訴。於本院答辯聲明：上
    訴駁回。
二、上訴人則以：
    被上訴人主張上訴人係查封後始行占有，為無權占有云云，
    與事實不符。原法院98年度執事聲字第69號民事裁定已將系
    爭房屋之拍賣公告更正為「拍定後不點交」，即承認上訴人
    查封前已合法租賃占有系爭房屋。依民法第425條規定，被
    上訴人雖經法院拍賣取得系爭房屋所有權，然對上訴人之租
    賃關係仍繼續存在。被上訴人復主張上訴人租約逾5年且未
    經公證，無民法第425條之適用，惟上訴人租約自97年2月15
    日起至102年2月14日止未逾5年，亦經原法院認定為合法租
    賃，而裁定「拍賣後不點交」。98年12月17日拍賣不動產第
    二拍筆錄特別記載系爭房屋拍賣公告業經更正，司法事務官
    詢問有無投標人欲撤回投標，當時有兩位投標者撤回投標領
    回保證金，足證被上訴人明知系爭房屋有租賃關係存在。系
    爭房屋遭查封時未通知上訴人或大樓管理員，只憑債權人及
    警員之查報，其查報內容非事實。上訴人於系爭房屋施做夾
    層，工程費計796,650元，因代為裝潢抵部分租金，故租金
    較為便宜。訴外人即執行債務人王孟宥（原名王錦緞）向上
    訴人借款800萬元，且其與上訴人租約約定每月租金1萬元，
    被上訴人主張系爭房屋行情每坪743元計算，與租賃契約不
    同，王孟宥未清償上訴人債務前，上訴人占有系爭房屋即屬
    正當。被上訴人提出和解條件為7,843,440元，其中仲介費
    用45萬元，顯然過高，如被上訴人願意降低金額，上訴人希
    望能買回系爭房屋等語，資為抗辯。並上訴聲明：(一)原判決
    廢棄。(二)被上訴人於第一審之訴及假執行之聲請均駁回。
三、兩造不爭之事實：
    被上訴人主張原審法院98年度司執字第36411 號清償債務強
    制執行事件，經公開拍賣系爭房屋，並於拍賣公告載明不點
    交。嗣系爭房屋由被上訴人得標買受，原法院於99年1 月22
    日發給不動產權利移轉證書，被上訴人於99年2 月24日向地
    政事務所辦理所有權移轉登記，為系爭房屋之所有權人，而
    上訴人林茂興占有系爭房屋等情，業據提出原法院98年度司
    執乙字第36411號不動權利移轉證書、土地及建物登記謄本
    為證（原法院99年度店簡字第987號卷第9頁至第11頁），且
    為上訴人所不爭執，堪信屬實。
四、兩造爭執點之論述：
    被上訴人主張上訴人係無權占有系爭房屋乙節，為上訴人所
    否認，辯稱上訴人就系爭房屋有租賃關係存在，被上訴人拍
    定系爭房地應承受該租賃契約，上訴人就系爭房屋有合法占
    有權源云云。是本件之爭點為：(一)被上訴人請求上訴人遷出
    並返還系爭房屋，有無理由？(二)被上訴人請求上訴人返還相
    當於租金之不當得利或損害賠償，有無理由？
  (一)被上訴人請求上訴人遷出並返還系爭房屋，為有理由：
    1.按，實施查封後債務人就查封物所為移轉、設定負擔或其
      他有礙執行效果之行為，對於債權人不生效力，強制執行
      法第51條第2項定有明文，所謂「其他有礙執行效果之行
      為」，係指處分行為以外，其他足以影響查封效力之行為
      ，例如將查封物出租、出借等是，所謂債權人，應兼指聲
      請執行之債權人及拍定人而言（最高法院71年度台上字第
      3636號判決意旨參照）。系爭房屋及其坐落之土地應有部
      分（下稱系爭房地）由被上訴人於99年1 月22日經原法院
      98年度司執字第36411 號強制執行拍賣程序拍定取得系爭
      房地所有權，被上訴人自為強制執行法第51條第2 項之債
      權人。系爭房地經訴外人聯邦商業銀行股份有限公司（下
      稱聯邦銀行）聲請執行假扣押，於90年9月5日經原法院函
      請地政機關辦理查封登記，並由書記官於90年9月7日至現
      場實施查封（見原法院90年度執全助字第472號民事執行
      卷），依上開說明，上訴人與訴外人即執行債務人王孟宥
      （原名王錦緞）於91年就系爭房屋訂定之租賃契約（租期
      自91年2月15日至96年2月15日止）及97年再訂之租賃契約
      （租期自97年2月15日至102年2月14日止），對被上訴人
      均不生效力，首堪認定。
    2.雖上訴人抗辯係自88年1 月起即向原所有權人承租系爭房
      屋，無強制執行法第51條第2 項之適用云云。查：系爭房
      地前於90年9月5日經原法院函請地政機關辦理查封登記，
      並由書記官於90年9月7日至現場實施查封，執行債權人即
      訴外人聯邦銀行於90年9月24日民事查報狀陳明「‧‧‧
      鈞院90年度執全助乙字第472 號假扣押強制執行事件，經
      導往查封標的物（即系爭房屋）後，因查封時債務人即原
      所有權人王孟宥（原名王錦緞）當時不在場，後經詢問債
      務人後得知，該不動產目前無人居住。‧‧‧」；執行法
      院亦依職權函詢斯時臺北縣警察局新店分局系爭房屋之占
      有使用情形，經該局於90年10月9日以北警店刑字第284
      44號函覆「經查本轄新店市○○路430 號14樓房屋（即系
      爭房屋），目前無人居住使用‧‧‧」（詳原審法院90年
      度執全助字第472 號民事執行卷）。是上訴人抗辯其於88
      年1 月間與王孟宥（原名王錦緞）就系爭房屋成立租賃契
      約，非無疑義。上訴人雖提出雄霸雙星社區管理委員會98
      年11月26日出具之證明書，證明上訴人自87年12月起至98
      年11月26日承租系爭房屋；另提出台北縣新店市百和里里
      長出具之證明書，證明上訴人居住在系爭房屋，經詢問管
      理委員會亦稱上訴人已居住多年云云。惟，前開社區之總
      幹事陳聰炎於執行事件製作訊問筆錄，稱其92年3月4日開
      始任職，上訴人87年12月開始居住係聽上訴人說的；而百
      和里里長陳振傑亦稱證明書目的在證明上訴人現在居住在
      百和里等語（本院卷第44頁反面、45頁）；堪認上訴人是
      否自87年12月開始居住在系爭房屋，證人均不知情，前揭
      證明書不能證明上訴人查封前（90年9月7日）已居住在系
      爭房屋，核與警局90年10月9日函覆系爭房屋無人居住使
      用乙節相符。
    3.上訴人另以原法院98年度執事聲字第69號裁定及訴外人王
      孟宥（原名王錦緞）萬泰商業銀行股份有限公司（下稱萬
      泰銀行）帳號000000000000存摺、上訴人之子林宏岳之匯
      款證明及王孟宥之民事陳報狀、異議狀等為憑，抗辯上開
      租賃契約存在。惟上訴人自承其與王孟宥（原名王錦緞）
      間存在800 萬元債權債務關係（本院卷第24頁反面），顯
      見上訴人與王孟宥（原名王錦緞）間本即有金錢往來，上
      開匯款不足認為租金支付之證明。況，上訴人於原審答辯
      狀(三)記載「因被告代為裝潢抵部分租金，所以租金每月
      2,200元，由民國88年2月11日開始至92年9月18日止。後
      轉為每月1萬元時，因屋主即訴外人王孟宥積欠銀行貸款
      ‧‧‧由承租人向銀行協調，由夏巧芬（即上訴人友人）
      電匯13萬元給銀行抵付租金‧‧‧萬泰銀行每月本息有
      28,438元，亦有25,519元，平均為25,519元，亦抵付租金
      1萬元，直到93年8 月27日改償還利息，不還本金，平均
      9,611 元，由被告代繳抵付租金」云云（原審卷第73至75
      頁。然依上訴人所提王孟宥萬泰銀行帳號000000000000存
      摺，89年2月22日跨行轉2,000元與上訴人所稱之租金
      2,200元不符，89年7月、90年2月、4月、10月及91年3月
      均無跨行轉入或電匯2,200元之紀錄（原審卷第53至57頁
      ）。上訴人於本院陳稱每個月都有付租金，有時候係當面
      將租金交付王孟宥，並稱借錢給王孟宥有約定利息， 100
      萬元利息一個月利息15,000元，他有時候給，有時沒給等
      語（本院卷第24頁反面）。如上訴人所言，王孟宥係陸續
      借款直至800萬元，單以100萬元一個月利息15,000元已超
      過上訴人應付之租金2,200元或1萬元，上訴人怎可能再給
      付租金？且執行法院於98年7 月31日履勘現場，上訴人稱
      夾層一間套房自96年開始轉租，月租金5 千元（本院卷第
      40頁），核與其抗辯系爭房屋租金嗣改為1萬元等情，亦
      不相當。上訴人前述抗辯應係配合其提出之王孟宥存摺，
      94年2月22日跨行轉1萬元、94年3月21日跨行轉9,611 元
      、94年4月20日跨行轉11,000元、94年5月23日跨行轉1萬
      元、94年6月22日跨行轉1萬元、94年7月21日跨行轉1萬元
      、94年8月22日跨行轉1萬元（原審卷第75、61頁）之說詞
      ，難認上訴人就系爭房屋曾支付租金予王孟宥。王孟宥雖
      於執行程序陳報與上訴人間存有租賃關係，因其二人間存
      在金錢債務關係，屬利害關係人，其所陳自無可採。是以
      ，上訴人抗辯於88年1月間與王孟宥就系爭房屋成立租賃
      關係云云，自無足採。
    4.上訴人另抗辯原法院98年度執事聲字第69號裁定更正拍賣
      公告所定拍賣條件為「拍定後不點交」，可認有租賃契約
      存在云云。惟按，強制執行法明定點交程序之目的，乃為
      避免買受人慮及債務人或其他第三人無權占有不動產，造
      成應買意願低落或影響出價條件，故藉由點交程序以維持
      執行之效果，進而避免當事人再受訟累，此觀強制執行法
      第99條之立法理由說明至為灼然。申言之，強制執行法上
      之拍賣乃以債務人財產為標的，為使其財產發揮最大經濟
      效能，亦即拍定價額越高，則債務人之債務清償額度越高
      ，若無人應買，或應買條件不佳，不但使債務人無法完足
      清償債務，亦使其財產無法達到應有之售價，如此均有害
      債務人之利益。是為使債權人提高出價意願，強制執行法
      特明定點交制度，直接規定債務人應解除占有，交出不動
      產，以免拍定人尚須依民法第767條規定另行起訴請求債
      務人返還之。然若不動產非債務人占有，或查封前有第三
      人占有且對有權占有與否有爭執等情時，強制執行法第99
      條第1項及第2項即規定在此情形不點交，蓋以第三人對該
      不動產是否有權占有係屬實體權利義務存否之情形，應循
      爭訟途徑確定，非可由非訟程序之強制執行以資解決。是
      以，原法院民事執行處係因上訴人抗辯系爭房屋出租予上
      訴人，始於拍賣公告上載明拍定後不點交，其意僅告知投
      標人，第三人（即上訴人）主張就執行標的物有租賃關係
      存在，拍定後法院將不負責點交系爭不動產予拍定人，並
      非認定上訴人與訴外人王孟宥（原名王錦緞）間存在租賃
      關係，觀諸前述裁定理由三第7 行以下「‧‧‧惟查，查
      封後債務人就查封物所為有礙執行效果之行為，僅生效力
      問題。亦即僅涉及查封後異議人就系爭不動產是否有權占
      有之實體事項認定，非執行法院所得審究‧‧‧」（原審
      99年度店簡字第987號卷第38頁）甚明，故上訴人以上開
      裁定抗辯其與訴外人王孟宥（原名王錦緞）間存在租賃關
      係云云，洵屬無據。而參與投標應買者，於投標前本有撤
      回之權利，與上訴人就系爭房屋是否存有租約毫無關係。
    5.綜上所陳，系爭房地於90年9月5日經執行法院函請地政機
      關辦理查封登記，並由書記官於90年9月7日至現場實施查
      封，上訴人既無法證明於查封登記前即與訴外人王孟宥（
      原名王錦緞）成立租賃契約，則其於查封登記後與王孟宥
      簽立之租賃契約，依強制執行法第51條第2項規定，對被
      上訴人不生效力，是被上訴人主張上訴人無權占有系爭房
      屋，即屬有理。被上訴人自得依民法第767條第1項前段及
      第821條規定，請求上訴人遷讓返還系爭房屋。
  (二)被上訴人得請求上訴人返還相當於租金之不當得利或損害賠
    償：
    按因故意或過失，不法侵害他人之權利者，負損害賠償責任
    ，次按無法律上之原因而受利益，致他人受損害者，應返還
    其利益。雖有法律上之原因，而其後已不存在者，亦同。民
    法第184條第1項前段、第179條分別定有明文。復按無權占
    用他人之房屋，可能獲得相當於租金之利益，為社會通常之
    觀念（最高法院61年台上字第1695號判例參照）。上訴人無
    占有使用系爭房屋之合法權源，已如前述，其無權占有使用
    系爭房屋，獲有使用收益系爭房屋之利益，致被上訴人無法
    就系爭房屋為使用收益，受有損害，且未給付任何對價，依
    前揭規定，自負有返還相當於上訴人使用期間內租金額之不
    當得利義務。末按依土地法第97條，城市地方房屋之租金，
    以不超過土地及其建築物申報總價年息百分之十為限。系爭
    新北市○○區○○段696地號之土地99年1月之申報地價為每
    平方公尺20,240元，上訴人占有之土地申報價格為20,240×
    2,543.63ｘ300／100000＝154,449 元；系爭房屋現值被上
    訴人以220萬元得標買受，有不動產權利移轉證書可參（原
    審99年度店簡字第987號卷第9、10頁），按月計算系爭不動
    產申報總價百分之十為：（154,449＋0000000）×10%×1/
    12= 19,620元（小數點以下四捨五入），參以系爭房屋坐落
    於新北市○○區○○路捷運商圈，生活機能良好，鄰近捷運
    站，交通便捷，審酌系爭房屋所在位置、工商業繁榮程度，
    與上訴人利用系爭房屋之經濟價值，系爭房屋部分被上訴人
    以220萬元得標買受，僅一間夾層套房即得出租5千元等情，
    被上訴人陳春華、張清正請求上訴人各給付每月相當租金之
    利益18,021元、182元，尚未逾上揭系爭房屋總價年息10%
    ，應屬合理。
五、綜上所述，被上訴人依民法第767條第1項前段及第821條規
    定，請求上訴人自系爭房屋遷出並騰空返還予被上訴人，及
    依民法第184條第1項、第179條，請求上訴人自99年2月24日
    起至遷讓房屋之日止，按月各給付被上訴人陳春華、張清正
    每月相當租金之不當得利18,021元、182元，為有理由，應
    予准許。是則原審為上訴人敗訴之判決，於法並無不合。上
    訴意旨指摘原判決不當，求予廢棄改判，為無理由，應予駁
    回。
六、本件事證已臻明確，兩造其餘攻擊防禦方法，經審酌後，或
    與本件無涉，或與判決結果不生影響，毋庸一一論列。
七、據上論結，本件上訴為無理由，依民事訴訟法第449條第1項
    、第78條，判決如主文。
中    華    民    國  100    年     11    月    2     日
                     民事第二庭
                       審判長法  官  吳謙仁
                             法  官  張松鈞
                             法  官  蘇瑞華
正本係照原本作成。
如不服本判決，應於收受送達後20日內向本院提出上訴書狀，其
未表明上訴理由者，應於提出上訴後20日內向本院補提理由書狀
（均須按他造當事人之人數附繕本）上訴時應提出委任律師或具
有律師資格之人之委任狀；委任有律師資格者，另應附具律師資
格證書及釋明委任人與受任人有民事訴訟法第466條之1第1項但
書或第2項（詳附註）所定關係之釋明文書影本。如委任律師提
起上訴者，應一併繳納上訴審裁判費。
中    華    民    國   100    年    11    月    2     日
                              書記官  廖婷璇
附註：
民事訴訟法第466條之1（第1項、第2項）：
對於第二審判決上訴，上訴人應委任律師為訴訟代理人。但上訴
人或其他法定代理人具有律師資格者，不在此限。
上訴人之配偶、三親等內之血親、二親等內之姻親，或上訴人為
法人、中央或地方機關時，其所屬專任人員具有律師資格並經法
院認為適當者，亦得為第三審訴訟代理人。